【裁判字號】    91,訴,1175
【裁判日期】    920513
【裁判案由】    重傷害
【裁判全文】
臺灣彰化地方法院刑事判決                        九十一年度訴字第一一七五號
    公  訴  人  臺灣彰化地方法院檢察署檢察官
    被      告  丁○○
    選任辯護人  黃怡瑜律師
                何孟育律師
右列被告因重傷害案件，經檢察官提起公訴（九十一年度偵字第五五二一號），本院
判決如左：
      主  文
丁○○連續殺人未遂，處有期徒刑伍年貳月。
扣案之水果刀壹把沒收。
      事  實
一、緣丁○○與黃婞蓁（原名：丙○○）原為男女朋友關係，因丁○○常因細故毆打
    黃婞蓁，黃婞蓁遂於民國（下同）九十一年六月底提出分手之要求，惟丁○○非
    但不願與黃婞蓁分手，且曾數次告知黃婞蓁不得與其分離，後於同年七月十三日
    ，丁○○又撥打電話邀約黃婞蓁外出，原為黃婞蓁所拒，並告知丁○○當日其需
    加班不能外出，然因丁○○一再撥打電話騷擾，黃婞蓁始應允於該日下午五時許
    ，利用其用餐休息時間，在公司右側巷子內即位於彰化縣鹿港鎮○○里○○路○
    段四五一巷五十一弄十號附近之空地與丁○○見面，迄該日下午五時許，黃婞蓁
    將此事告知同事乙○○，乙○○因擔心黃婞蓁安危，便主動陪同前往赴約，並在
    公司門口等候黃婞蓁，詎丁○○見黃婞蓁靠近其所駕駛之車牌號碼ＯＮ─０七七
    八號自小客車旁，即伸手將黃婞蓁推入車內之駕駛座，其亦進入駕駛座內，並隨
    即啟動引擎，欲駕車駛離，黃婞蓁見狀即伸手關掉引擎，因而激怒丁○○，丁○○遂基於殺人之犯意，持其母親囑咐其購買之水果刀，以手反握刀柄之姿，朝人
    體極為重要部位之左頸部揮砍黃婞蓁六刀，並以上開刀械割傷黃婞蓁右手，致黃
    婞蓁受有頸部多處刀割傷（大於五處，各約三公分以上，最長約十三公分）、右
    手大拇指長約一點五公分刀割傷、右手食指二公分刀割傷，合併肌腱斷裂，右手
    背二處三公分刀割傷等傷害，黃婞蓁因而鮮血噴濺四處，該水果刀亦因用力過猛
    ，刀刃與刀柄處完全斷裂，丁○○受此情狀影響，方未能遂行其殺人犯意。乙○○則因發覺情況有異，即趨前要求丁○○下車，詎丁○○賡續上揭殺人之概括犯
    意，拾起上開已斷裂之水果刀刀刃後，即下車轉身以該刀刃朝乙○○左側頸部劃
    割一刀，並隨即逃逸，致乙○○受有頸部長約四公分、深約零點八公分之刀割傷
    。嗣經甲○○等人將黃婞蓁、乙○○送醫急救後，其等始倖免於難；丁○○則因
    欲脫免逮捕，以上開水果刀刀刃自殘身體，惟仍為甲○○等人制伏，並報警處理
    ，當場扣得上開刀刃與刀柄完全斷裂之水果刀一把。
二、案經黃婞蓁及乙○○訴由彰化縣警察局鹿港分局報請臺灣彰化地方法院檢察署檢
    察官偵查起訴。
    理  由
一、訊據被告丁○○固坦承於前揭時、地以扣案之水果刀傷害黃婞蓁左頸部、右手等
    處，嗣因乙○○見黃婞蓁受傷欲將伊拉出車外，伊亦以前揭刀械傷害乙○○頸部
    之事實不諱，惟矢口否認涉犯殺人未遂犯行，辯稱：當時係因黃婞蓁欲將車子引
    擎熄火，且呼喊救命，伊才拿刀子要嚇她，遏止她呼叫，在黃婞蓁掙扎過程中不
    小心劃傷她，後來乙○○要將伊拉出車外，伊轉身時不小心劃傷乙○○，伊與渠
    二人並無深仇大恨，且渠等之傷勢均係表面撕裂傷，足見伊實無重傷或殺害渠等
    之意思云云。惟查：
（一）右揭事實，業據告訴人黃婞蓁、乙○○於警、偵訊中及本院調查時指述綦詳（
      見九十一年七月十三日、十六日警詢筆錄；偵查卷第八頁背面、第九頁筆錄；
      本院卷第二十三頁至第二十六頁、第一百二十頁、第一百二十一頁筆錄），且
      告訴人黃婞蓁受有頸部多處刀割傷（大於五處，各約三公分以上，最長約十三
      公分）、右手大拇指長約一點五公分刀割傷、右手食指二公分刀割傷，合併肌
      腱斷裂，右手背二處三公分刀割傷等傷害；告訴人乙○○則受有頸部長約四公
      分、深約零點八公分之刀割傷等情，除經告訴人黃婞蓁、乙○○指陳明確外，
      並據財團法人彰化基督教醫院醫師林於本院調查時結證屬實，復有財團法人
      彰化基督教醫院診斷證明書、丙○○（即黃婞蓁）與乙○○之病歷資料各一份
      與黃婞蓁左頸部傷勢之照片二幀附卷可稽，此外，另有卷附之現場圖一紙、現
      場照片十幀及扣案之刀刃與刀柄完全斷裂之水果刀一把可資佐證，足見告訴人
      等之指訴非虛。
（二）又依證人林於本院調查時之證述：「（被害人丙○○（即黃婞蓁）當日送院
      時，你是否為處理之醫師？）是的。（黃婞蓁當時送院時，其傷勢如何？）依
      九十一年七月十三日急診病歷記載，丙○○（即黃婞蓁）左頸部有多處撕裂傷
      ，外頸靜脈有斷裂、斜方肌（ＴＲＡＰＥＺＩＵＳ）斷裂，長度有接近至後背
      ，右手食指之伸展肌之肌腱也有斷裂，右手背有三處撕裂傷。（她手背及頸部
      之傷痕，是否為不小心劃上？）病歷記載為多處撕裂傷。（她受傷之部位有無
      重要動脈經過？）有頸動脈經過。（斜方肌位置於何處？）肩膀靠近後背的部
      位。（黃婞蓁的傷口就你專業判斷，是否為刻意刺上或不小心劃上？）被害人
      手背部分傷口不是同一方向，但頸部傷口依急診病歷看起來為同一方向。（黃
      婞蓁傷口之深度為何？又就其傷口來看，是從正面或背面傷害？）就急診病歷
      並未記載其深度如何，但有記載頸動脈及靜脈傷勢，可就解剖學來判斷其深度
      ，又是否從正面或背面，請就傷勢照片判斷，外傷有很多情形可以造成如照片
      的傷勢。（當日乙○○之傷勢如何？）據當日急診室病歷，其為左頸部撕裂傷
      長四公分、深度○．八公分，為頸部前後的中間。（為何乙○○有傷口的記載
      ，黃婞蓁沒有傷口的記載？）因丙○○的傷口為多處，流血比較多，我們須緊
      急處理送入手術室，所以沒有量丙○○的傷口，乙○○的傷口僅一處，沒有進
      入手術室，我們就有較多時間測量其傷口深度。」等語（見本院卷第五十頁至
      第五十三頁），參以告訴人黃婞蓁送醫急救時，經醫護人員拍攝其左頸部所受
      之傷勢，依該照片顯示：黃婞蓁左頸部傷勢高達六處，每處傷口長約三公分至
      十三公分不等，其中三處傷口已皮肉綻開，深可見頸內之血管，且該六處傷口
      之方向為同一方向，有照片二幀附卷足憑（附於本院卷第一百零一頁），足認
      告訴人黃婞蓁與乙○○所受之傷勢均非僅是皮膚表層之撕裂傷，實難認其等所
      受之傷害均是遭人持刀不小心劃傷所致。再依被告於本院調查時所辯稱：當時
      伊只有拿刀子嚇她（指黃婞蓁），因她想喊救命，伊就拿刀子出來嚇她，並沒
      有將刀子架在（她）脖子上嚇她，不知道她的脖子和手如何受傷，可能是刀子
      角度的關係，當時伊是以手反握刀柄，刀刃朝向自己的方式持刀，又伊拿刀的
      高度沒有超過伊自己的脖子云云（見本院卷第五十三頁、第一百二十三頁、第
      一百四十一頁筆錄），參以告訴人黃婞蓁於本院調查時所指稱案發當時情形：
      當時伊先用左手去關掉引擎，再轉身面向乘客座後座的玻璃，身體稍微成四十
      五度，伊的左手放在手煞車那裡，右手比較靠近被告的身體，伊並沒有以右手
      去阻擋被告，當時伊都沒有動，後來就發覺身體都濕了等語（見本院卷第二十
      五頁），以被告所辯當時持刀之方式、高度，及告訴人黃婞蓁所指述當日二人
      同坐在駕駛座之相關位置，被告顯不可能不小心持刀傷及告訴人黃婞蓁，況若
      被告是不小心持刀劃傷黃婞蓁之左頸部，何以其傷口高達六處之多？且六處傷
      口均是同一方向？甚至該水果刀因而刀刃與刀柄處完全斷裂？復參諸告訴人黃
      婞蓁於本院調查時一再陳稱：當日伊在車內並沒有與丁○○說任何話，也沒有
      與他拉扯，也沒有呼叫或掙扎，伊僅是關掉他車子的引擎後，不久，伊的背部
      就濕掉了，伊並不知道伊是如何受傷的等語（見本院卷第一百二十一頁），堪
      認被告所辯其係於與告訴人黃婞蓁發生爭執、拉扯時，不小心劃傷告訴人云云
      ，顯有不實。另被告所辯：其係起身下車後左轉面對乙○○時，不小劃到她的
      左頸部云云，然以被告所供稱扣案之水果刀於車內傷害丙○○（即黃婞蓁）時
      即已斷裂等情觀之（見本院卷第二十七頁筆錄），該水果刀刀刃應因已斷裂而
      掉落於車內，若被告非於見乙○○要求其下車之際，方刻意拾起已斷裂之水果
      刀刀刃，被告豈會無故刻意拾起已斷裂之刀刃？又依被告起身下車後，右手握
      住已斷裂之水果刀刀刃之情況觀諸，被告若是於轉身之際不小心劃傷乙○○，
      乙○○受傷之部位應非是頸部，顯見被告應係於下車後，刻意抬手，並以其手
      上所持之刀刃揮砍乙○○頸部，是以乙○○所受之上開傷害應非被告過失行為
      所致。從而，被告上開所辯，均係事後卸責之詞，不足採信，被告應係蓄意傷
      害告訴人黃婞蓁與乙○○之事實，洵堪認定。
（三）再按刑法上殺人未遂罪與傷害罪之區別，應視加害人有無殺意以為斷。被害人
      所受傷害程度，固不能據為認定有無殺意之唯一標準，但加害人下手及經過情
      形如何，於審究犯意方面，仍不失為重要參考資料，最高法院二十年非字第一
      ０四號判例、八十五年度台上字第一六０八號判決可資參照。查本件扣案之水
      果刀係金屬製之刀器，質地極為堅硬，刀刃長約十三公分，且相當鋒利，客觀
      上足以危害他人生命之安全，又頸部乃人體中相當脆弱之部位，且身體軀幹與
      大腦間之神經組織及身體主要功能運作聯結，均有賴頸部為之，再頸部有一眾
      所週知之輸血大動脈，如傷及該動脈，極易造成失血過多之死亡結果，此為常
      人所知悉之通常知識，本件被告持刀揮砍告訴人黃婞蓁、乙○○之頸部，致黃
      婞蓁受有左頸部大於五處之刀割傷，每處傷口各約三公分以上，最長約十三公
      分，且深達外頸靜脈，並造成血管斷裂；乙○○則左頸部受有長約四公分、深
      約零點八公分之刀割傷，此等傷害確足使人因此死亡，被告為一受過教育之成
      年男子，自亦無不知之理，參以被告是以手反握刀柄之姿，持刀揮砍告訴人黃
      婞蓁頸部、手部數刀，黃婞蓁亦因此傷害而血液噴濺車內四處，該把水果刀更
      因而自刀刃與刀柄接合處完全斷裂，此有被告當庭表演當日持刀方式之照片（
      附於本院卷第一百四十四頁）、現場照片及扣案物之照片（以上照片附於警卷
      中）等件足憑，足見被告揮砍黃婞蓁時用力之猛，堪認其確有殺害告訴人黃婞
      蓁之故意無訛；再被告於揮砍黃婞蓁後，見乙○○前來要求其下車，竟猶將已
      斷裂之屬果刀刀刃拾起，並下車以之揮砍乙○○左頸部，亦足認其應有殺害告
      訴人乙○○之故意。
（四）綜上所述，本件事證已臻明確，被告上開殺人未遂犯行洵堪認定，應依法予以
      論科。
二、被告持水果刀揮砍告訴人等，已著手於殺人行為之實施，惟未生告訴人等死亡之
    結果，其犯罪行為尚屬未遂階段，核其所為，係犯刑法第二百七十一條第二項、
    第一項之殺人未遂罪。公訴人認被告所為係犯刑法第二百七十八條第三項、第一
    項之重傷害未遂罪，其起訴法條尚有未洽，惟起訴之基本社會事實同一，爰依法
    變更起訴法條審理之。被告先後持刀揮砍告訴人黃婞蓁與乙○○之犯行，時間緊
    接，方法相同，觸犯係構成要件相同之罪，顯係基於概括犯意為之，為連續犯，
    應依刑法第五十六條之規定，以一罪論，並加重其刑。又被告已著手於殺人行為
    之實施，惟尚未生死亡之結果，其犯罪尚屬未遂，爰依刑法第二十六條前段之規
    定，按既遂犯之刑度減輕其刑，並依法先加後減之。爰審酌被告僅因告訴人黃婞
    蓁要求與之分手，不願再與之同行外出，即生報復之意而為本件犯行，並致告訴
    人等頸部、手部多處受有刀割傷，受傷情況嚴重，被告手段兇殘，暨其犯後猶一
    再飾詞以辯，犯後態度不佳，惟考量其已與告訴人等達成民事和解，賠償其等身
    體及精神上之損失，有彰化縣線西鄉調解委員會調解書、彰化縣鹿港鎮調解委員
    會調解書各一紙在卷足憑，暨其並無前科紀錄，素行尚佳及其智識程度、生活狀
    況等一切情狀，量處如主文所示之刑。扣案之水果刀一把係被告所有，且已供被
    告犯罪所用之物，業據被告陳明在卷，爰依刑法第三十八條第一項第二款之規定
    ，宣告沒收。
據上論斷，應依刑事訴訟法第二百九十九條第一項前段、第三百條，刑法第五十六條
、第二百七十一條第二項、第一項、第二十六條前段、第三十八條第一項第二款，判
決如主文。
本案經檢察官郭銘禮到庭執行職務。
中      華      民      國    九十二    年      五      月     十三     日
                              臺灣彰化地方法院刑事第一庭
                                  審判長法官   葉   榮    郎
                                  法      官   洪   志    賢
                                  法      官   簡   璽    容
右正本證明與原本無異。
如不服本判決，應於判決送達後十日內向本院提出上訴狀( 須附繕本 )。
告訴人或被害人對於判決如有不服具備理由請求檢察官上訴者，其上訴期間之計算係
以檢察官收受判決正本之日期為準。
                                   法院書記官  王   惠    嬌
中      華      民      國    九十二    年      五      月     十五     日
刑法第二百七十一條
殺人者，處死刑、無期徒刑或十年以上有期徒刑。
前項之未遂犯罰之。
預備犯第一項之罪者，處二年以下有期徒刑。


司法院資訊處製作；財團法人民間司法改革基金會備份。
